【裁判字號】    96,重訴,1424
【裁判日期】    971218
【裁判案由】    債務人異議之訴
【裁判全文】
臺灣臺北地方法院民事判決            96年度重訴字第1424號
原      告  乙○○
訴訟代理人  張樹萱律師
被      告  甲○○
訴訟代理人  羅秉成律師
複代理人    戴愛芬律師
            黃振洋律師
上列當事人間請求債務人異議之訴事件，本院於中華民國97年12
月4日言詞辯論終結，判決如下：
    主  文
確認被告持有以原告為發票人，發票日為民國九十四年四月八日
，面額新臺幣參仟萬元，到期日為民國九十四年九月十日之本票
，於超過新臺幣壹仟壹佰貳拾壹萬貳仟肆佰參拾柒元，及自民國
九十四年九月十一日起至清償日止，按年息百分之四計算之利息
部分，對原告之票據權利不存在。
原告其餘之訴駁回。
訴訟費用由被告負擔百分之十二，餘由原告負擔。
    事實及理由
甲、程序部分：
    按訴狀送達後，原告不得將原訴變更或追加他訴。但被告同
    意者，不在此限。被告於訴之變更或追加無異議，而為本案
    之言詞辯論者，視為同意變更或追加。民事訴訟法第255條
    第1項第1款及第2項定有明文。本件原告起訴時訴之聲明原
    為本院96年度執字第67023號強制執行事件程序應予撤銷。
    原告嗣於96年11月9日民事準備(一)狀中追加確認被告持有原
    告於民國94年4月8日簽發、票面金額新臺幣（下同）3,000
    萬元、到期日94年9月10日、票據號碼0000000之本票（下稱
    系爭本票）之票據權利不存在，被告並無異議且為本案之言
    詞辯論，按諸上揭規定，視為被告同意原告之追加，是原告
    之追加自應准許之。
乙、實體部分：
一、原告主張：
  (一)被告持有系爭本票係因被告邀原告投資友昱科技股份有限公
    司（下稱友昱公司），並擔任董事長，原告為擔保自己擔任
    友昱公司董事長履行承諾而開立系爭本票，系爭本票既係為
    擔保商業交易之履行所簽發，則原告與被告間並無3,000萬
    元之借貸關係存在，原告對被告亦無給付3,000萬之義務。
  (二)依被告於96年2月14日委託律師寄發存證信函尚稱：「乙○
    ○先生曾於93年8月開始，因投資股票而向本人陸續借貸3,0
    00萬元，約定利息為年利率4％，清償日為94年9月10日，惟
    迄今已屆清償期，仍僅清償18,391,969元，尚餘14,714,031
    元」，足認被告於96年2月14日向本院聲請本票裁定，請求
    原告支付3,000萬及依年息6％計算之利息（案號為本院96年
    度票字第12500號），並向本院聲請執行3,000萬元及自94年
    9月11日起按年息6％計算之利息等情，確與事實不符。
  (三)系爭本票既係原告於94年4月8日簽發與被告，用以清償支付
    在94年4月8日前原告向被告借款所生之債務，即被告所提附
    表1及附表1-1（見本院卷第55頁至第56頁及第78頁，下稱系
    爭附表1及系爭附表1-1）所載，自93年8月20日至94年4月6
    日期間內被告借貸與原告之金錢債權，始為系爭本票簽發時
    表彰之債權範圍。原告否認有收到系爭附表1及系爭附表1-1
    項次1之93年8月20日680萬元及項次3之93年9月10日550萬元
    的借款，且項次9之93年9月29日500萬元，原告僅收到350萬
    元，是被告所稱發生於94年4月8日前之借款債權應共5,365
    萬元。原告並否認與被告之借貸往來有任何利息約定即系爭
    附表1-1有關利率之記載。另依系爭附表1所示，被告已自認
    原告清償與被告之款項至少為2,913萬1,999元，就其餘欠款
    2,451萬8,001元部分，如被告所提附表2（見本院卷第95頁
    至第96頁，下稱系爭附表2）所示，原告已於94年4月8日至
    96年8月13日期間內，陸續清償被告達6,213萬9,378元，縱
    被告主張94年4月8日之後仍有借款與原告，然依商業常情，
    一般借款往來均先清償舊債之情形下，應認原告之前債務2,
    451萬8,001元已全部清償，則系爭本票簽發用已支付債權應
    已因清償而告消滅。
  (四)94年4月8日以後被告對原告給付之款項，縱另存在借貸或其
    他法律關係，然該等債權債務關係與系爭本票之簽發並無關
    係，自非本票效力所及，況依系爭附表2之記載，94年5月後
    被告對原告之借款，原告僅承認有收到項次3即94年5月3日4
    20萬元、項次6即94年6月3日100萬元、項次10即94年8月12
    日720萬元、項次11即94年8月15日50萬6,000元、項次12即
    94年8月30日190萬元、項次17即94年11月2日646萬6,000元
    （被告記載為700萬元）、項次21即94年11月23日43萬4,875
    元、項次40即95年5月26日450萬元、項次44即95年6月16日
    150萬元，計2,770萬1,475元之匯款，其餘所載各筆借款，
    被告匯款對象並非原告，或僅是被告自行於存摺上記載支付
    款項對象，非與原告有關。是被告給付原告之款項為94年4
    月8日前之5,365萬元及之後之2,770萬1,475元，共計8135萬
    1,475元，而原告在94年4月8日前已清償被告2,913萬1,999
    元及之後再清償6,213萬9,378元，共9,127萬1,377元，足見
    原告不但已清償系爭本票債權，且亦已對被告之後與原告間
    之金錢往來提出清償，則被告仍執系爭本票對原告主張
    3,000 萬債權，顯無理由。
  (五)聲明：1.確認被告持有原告簽發系爭本票之票據權利不存在
    ；2.本院96年度執字第67023號強制執行事件程序應予撤銷
    。
二、被告則抗辯：
  (一)被告否認與原告間就原告擔任友昱公司董事長之事有任何承
    諾，原告對承諾之條件語焉不詳，已難採信，且友昱公司內
    部尚有董事會及監察人，兩造間並無私自成立承諾，而由原
    告以個人名義簽立系爭本票予被告之可能。又原告既受被告
    之邀而投資友昱公司並擔任董事長，則兩造間若有任何就原
    告擔任友昱公司董事長後所應履行承諾之協議，衡情應於原
    告擔任董事長之初即有擔保行為，然原告於93年10月即擔任
    友昱公司董事長，卻於半年後之94年4月開立系爭本票，顯
    不符常情，原告主張純屬推諉卸責之詞。
  (二)原告因個人投資及其所經營之宇捷通科技股份有限公司（下
    稱宇捷通公司）週轉等私人因素，陸續向被告借貸計6,640
    萬元，被告係以現金或轉帳匯款方式，陸續交付原告或匯入
    原告本人或原告指定之第三人帳戶，而原告於93年9月22日
    起，分別以美鈦實業股份有限公司、宇捷通公司及其本人名
    義，陸續還款予被告，兩造間之往來，如系爭附表1-1所示
    。至94年4月8日止，原告返還被告含本息共2,913萬1,999元
    ，是至94年4月8日簽發系爭本票之日止，尚欠3,000餘萬元
    ，兩造未另立借據，原告遂開立系爭本票予被告，以資清償
    。惟原告於簽發系爭本票後，持續有向告借款或還款，兩造
    間之往來，則如系爭附表2所示，原告迄今尚積欠被告1,471
    萬4,031元，系爭本票係因原告為返還被告借款而簽立，被
    告自得主張票據上權利，原告主張兩造間無債權債務關係，
    顯與事實不符。
  (三)93年8月20日借款680萬元、93年9月10日借款550萬元及93年
    9月29日借款500萬元中之150萬元部分，均係被告以現金交
    付原告，原告身為友昱公司之董事長，絕非痴愚之人，如無
    上開借款及欠款，豈願簽發高達3000萬元之本票予被告。又
    原告之還款金額中，多筆款項有千位、百位甚至個位數字之
    金額，以兩造間鉅額之借貸關係，倘無利息之約定，何來個
    位數字之還款金額，是原告主張兩造間並無利息之約定，並
    非實在。
  (四)聲明：原告之訴駁回。
三、兩造不爭執事項：
  (一)原告應被告之邀投資友昱公司並擔任董事長職務。
  (二)被告持有原告簽發之系爭本票。
  (三)原告確有收到系爭附表1-1所示，除項次1之93年8月20日680
    萬元及項次3之93年9月10日550萬元及項次9之93年9月29日5
    00萬元中之150萬元外，被告之其餘各項匯款，計5,365萬元
    。原告亦清償如系爭附表1所示之本息計2,913萬1,999元。
  (四)原告確有收到系爭附表2所示項次3即94年5月3日420萬元、
    項次6即94年6月3日100萬元、項次10即94年8月12日720萬元
    、項次11即94年8月15日50萬6,000元、項次12即94年8月30
    日190萬元、項次17即94年11月2日646萬6,000元（被告記載
    為700萬元）、項次21即94年11月23日43萬4,875元、項次40
    即95年5月26日450萬元、項次44即95年6月16日150萬元，計
    2,770萬1,475元之匯款。原告亦已清償系爭附表2所示各項
    之金額，本金部分計6,213萬9,378元。
  (五)被告持該本票向本院聲請本票裁定，並於96年9月19日聲請
    本院以96年度執字第67023號對原告之財產在3,000萬元之範
    圍內為強制執行，嗣於96年10月8日具狀減縮執行金額至1,4
    71萬4,031元，及自94年9月11日起至清償日止按年息4％計
    算之利息。
四、按確認法律關係之訴，非原告有即受確認判決之法律上利益
    者，不得提起之。民事訴訟法第247條第1項定有明文。又所
    謂即受確認判決之法律上利益，係指法律關係之存否不明確
    ，原告主觀上認其在法律上之地位有不安之狀態存在，且此
    種不安之狀態，能以確認判決將之除去者而言，若縱經法院
    判決確認，亦不能除去其不安之狀態者，即難認有受確認判
    決之法律上利益。最高法院52年台上字第1240號著有判例足
    參。經查，原告經被告以系爭本票裁定之執行名義聲請強制
    執行，原告主張兩造間並無3,000萬元之借貸關係存在，或
    系爭本票債權已因清償而告消滅，為被告所否認，是兩造間
    就被告得執行債權金額多寡之法律關即有不明確，而有確認
    利益，原告自得提起本件確認之訴，合先敘明。
五、得心證之理由：
    按當事人主張有利於己之事實者，就其事實有舉證之責任。
    但法律別有規定，或依其情形顯失公平者，不在此限。民事
    訴訟法第277條定有明文。本件原告原主張兩造間並無3,000
    萬元之借貸關係存在，嗣改稱系爭本票債權已因清償而告消
    滅等情，為被告所否認，並以上開情詞置辯，是本件之爭點
    厥為：(一)原告是否為擔保自己擔任友昱公司董事長履行承諾
    而開立系爭本票？(二)兩造間之借款是否有利息之約定？(三)原
    告簽發系爭本票時，兩造之債權債務關係為何？(四)系爭本票
    債權是否已因原告之清償而消滅？茲析述如次：
  (一)原告是否為擔保自己擔任友昱公司董事長履行承諾而開立系
    爭本票？
    原告雖主張系爭本票係為擔保自己擔任友昱公司董事長履行
    承諾而開立等語，然並未舉證以實其說，況友昱公司內部尚
    有董事會及監察人，衡諸常情，兩造間尚無私自成立承諾，
    而由原告以個人名義簽立系爭本票予被告之可能，且原告既
    受被告之邀而投資友昱公司並擔任董事長，則兩造間若有任
    何就原告擔任友昱公司董事長後所應履行承諾之協議，即應
    於原告擔任董事長之初而為擔保行為，惟原告係於擔任友昱
    公司董事長即93年10月之半年後即94年4月始開立系爭本票
    ，顯與常情不符，應認原告並非為擔保自己擔任友昱公司董
    事長履行承諾而開立系爭本票。原告是項主張，要無可採。
  (二)兩造間之借款是否有利息之約定？
  1.原告雖否認兩造間之借款有為利息之約定，惟就系爭附表1-
    1所示原告所不否認對被告之各筆借款均係以萬元為單位，
    而原告分別於93年12月6日、94年1月5日、94年1月6日、94
    年2月15日、94年3月31日還款22萬2,666元、301萬3,333元
    、12萬1,334元、87萬4,666元及7萬1,666元（即附表1-1項
    次18、21、22、25），有存摺影本附卷可稽（見本院卷第87
    頁、第88頁、第90頁反面及第93頁），為兩造所不爭執，應
    堪信為真實。是原告還款金額中，既有多筆款項含個位數字
    金額，則按諸常情，兩造間之借貸關係顯有利息之約定。
  2.依系爭附表1-1及系爭附表2所示，原告分別於94年3月31日
    及94年4月8日匯款7萬1,666元予被告，核與被告抗辯就附表
    1-1項次2、3、4、5、6、12、13及19約定之利息，即項次2
    、4、5、6、12、13每月6,666.67元、項次3每月1萬8,333.3
    3元及項次19每月1萬3,333.33元之總和約略相符（計算式：
    6,666.6 7×6＋18,333.33＋13,333.33＝71,666.68）。另
    原告於94年2月15日匯款87萬4,666元中萬以下之尾數為7萬
    4,666元亦與上開利息加計項次16之利息即每月3,000元相符
    ，是被告抗辯兩造就上開項次之借款確有約定如上所述之利
    息，實屬有據，應堪採信。原告空言否認，尚不足採。
  (三)原告簽發系爭本票時，兩造之債權債務關係為何？
    原告就系爭附表1-1所載簽發系爭本票前清償本息之2,913萬
    1,999元並不爭執，就借款之6,745萬元部分，則否認有收到
    項次1之93年8月20日680萬元及項次3之93年9月10日550萬元
    ，並就項次9之93年9月29日500萬元，中之150萬元，主張僅
    收到350萬元，惟查：
  1.就項次1之93年8月20日680萬元及項次3之93年9月10日550萬
    元部分：原告分別於93年10月1日及93年10月15日還款500萬
    元及680萬元（即項次10及項次11），於此之前，原告之借
    款除其否認之上開3筆及93年9月17日之300萬元外，其餘各
    筆借款均有約定利息，且至94年3月31日及94年4月8日，原
    告仍繼續給付利息，已如上述，則就該其餘各筆借款於斯時
    應仍尚未清償，至上開300萬元之借款，原告於距借款時間1
    週內之93年9月22日匯款300萬元予被告，自係清償該筆300
    萬元之款項，是原告所匯500萬元及680萬元部分，顯係清償
    上開對被告同額之借款，原告空言否認，委無足採。
  2.另就項次3之93年9月10日550萬元部分：被告抗辯該筆借款
    為友昱公司現金增資之款項，並約定利息為每月1萬8,333元
    等情，核與原告係應被告邀請投資友昱公司並擔任董事長，
    及原告於94年2月15日、94年3月31日及94年4月8日給付之利
    息均包含該筆借款之利息等情相符，是被告抗辯其確以現金
    借與原告上開550萬元款項，亦屬有據。
  3.本院另審酌上開680萬元及550萬元之款項，均係發生於兩造
    金錢往來之初期，關係仍屬融洽階段，是被告以現金為給付
    ，亦與常情無違，是尚難僅因被告未提出匯款憑證，即遽認
    兩造就上開款項之借貸關係不存在。
  4.綜上，原告否認有為上開3筆之借款，洵不足採，應認原告
    於簽發系爭本票時，曾向被告借款6,745萬元，另返還被告
    含本息共2,913萬1,999元，其中本金部分則為2,880萬元，
    是斯時原告尚積欠被告本金部分為3,865萬元（計算式：67,
    450, 000－28,800,000＝38,650,000），亦足認被告抗辯原
    告簽發系爭本票係為清償部分欠款等情為可採。
  (四)系爭本票債權是否已因原告之清償而消滅？
    原告就附表2所載94年5月後還款之6,213萬9,378元並不爭執
    ，就借款之4,131萬3,715部分，僅承認收到項次3即94年5月
    3日420萬元、項次6即94年6月3日100萬元、項次10即94年8
    月12日720萬元、項次11即94年8月15日50萬6,000元、項次
    12即94年8月30日190萬元、項次17即94年11月2日646萬6,00
    0元（被告記載為700萬元）、項次21即94年11月23日43萬4,
    875元、項次40即95年5月26日450萬元、項次44即95年6月16
    日150萬元，計2,770萬1,475元，而否認其餘各筆借款，惟
    查：
  1.就項次20即94年11月25日200萬元、項次36即95年5月9日354
    萬元、項次58即95年11月17日146萬元340元部分：被告均抗
    辯係代原告支付友昱公司認股權證執行而支出等語，依系爭
    附表2所示，原告又均於相近之時間返還被告同額之款項，
    即項次22之94年12月1日200萬元、項次37及38之94年5月9日
    154萬元及94年5月11日200萬元而合計354萬元、項次57即95
    年11月17日146萬元340元等情，有存摺影本在卷可憑（見本
    院卷第107頁反面、第112頁反面及第123頁反面），且為兩
    造所不爭執，應堪信為真實，足認原告確有收到被告上開3
    筆借款，原告空言否認，尚非可採。
  2.至項次29即95年2月21日27萬5,000元及項次30即95年3月1日
    45萬元部分，受款人為張庭恩並非原告，被告又均未舉證證
    明張庭恩與原告之關係；另項次52即95年10月19日434萬7,5
    00元及項次54即95年10月30日100萬元部分，原告僅提出存
    摺影本，又無原告支付利息或於相近時間返還同額款項予被
    告之情形；又項次17即94年11月2日700萬元部分，被告提出
    之存摺影本及匯款單均僅載明646萬600元，差額之53萬9,40
    0元部分，被告雖抗辯係代原告支付證交稅，然並未提出任
    何憑證以資證明，是均難為被告有利之認定，應認原告並未
    收到被告上開5筆借款或部分之借款計661萬1,900元（計算
    式：275,000＋450,000＋4,347,500＋1,000,000＋539,400
    元＝6,611,900）。
  3.綜上，原告於簽發系爭本票後尚向被告借款3,470萬1,815元
    （計算式：41,313,715－6,611,900＝34,701,815），並已
    清償6,213萬9,378元，加計原告於簽發系爭本票前尚積欠被
    告之3,865萬元，則原告仍積欠被告1,121萬2,437元（計算
    式：34,701,815＋38,650,000－62,139,378＝11,212,437）
    ，是系爭本票債權僅於超過1,121萬2,437元之部分始因原告
    之清償而消滅。原告雖另主張：依商業常情，一般借款往來
    均先清償舊債之情形下，應認原告之前債務已全部清償等語
    。惟依系爭附表1-1及系爭附表2所示，兩造之借貸關係頻繁
    且複雜，尚難認原告所為之清償係針對何筆借款而為之，況
    原告並未舉證證明其所稱之商業常情確實存在，其該項主張
    並非可採。
六、綜上所述，原告簽發系爭本票係為清償對被告之欠款，簽發
    當時仍積欠被告本金3,865萬元，嗣仍向被告借款3,470萬1,
    815元，並已清償6,213萬9,378元，是原告仍積欠被告1,121
    萬2,437元。從而，原告請求確認被告持有原告簽發系爭本
    票於超過1,121萬2,437元部分，及自94年9月11日起至清償
    日止，按年息4％計算之利息部分，對原告之票據權利不存
    在，為有理由，應予准許。逾此金額部分之請求，洵屬無據
    ，為無理由，自應駁回。
七、本件原告另主張本院96年度執字第67023號強制執行事件程
    序應予撤銷。惟按債務人異議之訴，係以排除執行名義之執
    行力為目的，應限於強制執行程序終結前提起，始得為之，
    如強制執行程序業已終結，已無阻止強制執行之實益，自不
    得提起本訴。又起訴時強制執行程序雖尚未終結，然其訴有
    無理由，應依事實審言詞辯論終結時之狀態決之（最高法院
    69年度台上字第1101號判決參照），故判決確定前執行程序
    已終結者，亦不許債務人再提起債務人異議之訴。準此，債
    務人異議之訴，應在事實審言詞辯論終結時，其強制執行程
    序尚未終結，法院始審究其訴有無理由，若強制執行程序已
    經終結，法院自無庸審究，蓋其訴已無阻止強制執行之實益
    。而此所謂強制執行程序終結，係指執行名義之強制執行程
    序終結而言，執行名義之強制執行程序，進行至執行名義所
    載債權全部達其目的時，始為終結，故執行名義所載債權，
    未因強制執行全部達其目的以前，對於某一執行標的物之強
    制執行程序雖已終結，債務人仍得提起異議之訴，但此項異
    議之訴有理由之判決，僅就執行名義所載債權未因強制執行
    達其目的之部分排除其執行力，不能據以撤銷強制執行程序
    業經終結部分之執行處分（司法院院字第2776號解釋參照）
    。經調取本院96年度執字第67023號民事執行卷宗核閱結果
    ，兩造間之給付票款強制執行事件，其強制執行程序業已終
    結，是依上揭說明，原告所為本院96年度執字第67023號強
    制執行事件程序應予撤銷之主張，為無理由，不應准許。
八、本件事證已臻明確，兩造其餘之主張、攻擊或防禦方法及所
    提證據，經本院斟酌後，認為均不足以影響本判決之結果，
    自無逐一詳予論駁之必要。另本院審酌被告於96年2月14日
    發函原告表明原告欠款尚餘14,714,031元，嗣於96年10月8
    日又向本院執行處具狀減縮執行金額至1,471萬4,031元，是
    原告請求確認逾此部分金額之訴訟費用，自應仍由原告負擔
    為當，爰酌定如主文第3項所示之分擔比例，均併此敘明。
九、訴訟費用負擔之依據：依民事訴訟法第79條。
中    華    民    國    97    年    12    月    18    日
                  民事第四庭  審判長法  官  周祖民
                                    法  官  匡  偉
                                    法  官  賴武志
以上正本係照原本作成
如對本判決上訴，須於判決送達後20日內向本院提出上訴狀
中    華    民    國    97    年    12    月    18    日
                                    書記官  施若娟


司法院資訊處製作；財團法人民間司法改革基金會備份。
